臺灣高等法院刑事判決　　　　　　　 100年度上訴字第1590號
上　訴　人　臺灣桃園地方法院檢察署檢察官
上　訴　人
即　被　告　康俊男
被　　　告　康智皓
　　　　　　康靖弘
上列上訴人因被告犯偽造文書罪案件，不服臺灣桃園地方法院99
年度訴字第955號，中華民國100年3月15日第一審判決（起訴案
號：臺灣桃園地方法院檢察署98年度偵字第21375號），提起上
訴，本院判決如下：
    主  文
上訴駁回。
    事  實
一、康俊男為康智皓、康靖弘（無罪部分詳如後述）之父，亦為
    址設桃園縣桃園市○○路○ 段226 號「信東加油站股份有限
    公司」（下稱信東加油站公司）之董事，康智皓及康靖弘為
    信東加油站公司之股東。康俊男明知信東加油站於民國96年
    間，因經營不善，於96年11月27日召開董事會，決議由董事
    長許富崧（原名許利彥）授權許議濃就信東加油站公司業務
    綜理公司、談判、協商之一切法律事宜，會議結論則做成會
    議記錄，並蓋上「許利彥」、「信東加油站股份有限公司」
    之印章，且許富崧未同意由康俊男替信東加油站公司重新辦
    理復業，康俊男竟基於偽造文書以行使之主觀犯意，未經許
    富崧之授權同意，於97年2月18 日，在信東加油站內，委由
    不知情信東加油站公司會計人員謝黃君至不詳地點之刻印店
    請不知情之成年刻印商偽刻「許利彥」、「信東加油站股份
    有限公司」之印章各乙枚後，康俊男於97年2月18 日在信東
    加油站公司內，製作內載有「茲因本公司，公司登記用公司
    及負責人印鑑遺失申請變更。檢具切結書，申請鑒核賜變更
    登記」及「遺失本公司，公司登記用公司及負責人印鑑作廢
    ，如有虛偽情事，願負法律責任。」等不實內容之「信東加
    油立站股份有限公司變更登記申請書」（下稱變更登記申請
    書）及「切結書」後，再自行持上開偽造之「許利彥」、「
    信東加油站股份有限公司」之印章，蓋用在前開「信東加油
    立站股份有限公司變更登記申請書」之申請人及董事長欄位
    上，及「切結書」之立切結書人及董事長欄位各一次，而偽
    造「許利彥」、「信東加油站股份有限公司」之印文各乙枚
    ，偽為許利彥身為信東加油站公司之負責人，因公司印鑑章
    遺失需辦理變更登記之意思表示，康俊男並於97年2月20 日
    持向經濟部中部辦公司申請變更登記而行使之，使承辦之公
    務員將上開不實之信東加油站公司申請公司印鑑變更之事項
    ，於同日登載於其職務上所掌之股份有限公司變更登記表之
    公文書上，足生損害於許富崧、信東加油站公司及經濟部中
    部辦公室對於公司登記管理之正確性。
二、案經許利彥訴由臺灣桃園地方法院檢察署偵查起訴。
    理  由
壹、程序方面：
    按被告以外之人於審判外之言詞或書面陳述，除法律有規定
    者外，不得作為證據，刑事訴訟法第159 條第1 項定有明文
    。又被告以外之人於審判外之陳述，雖不符刑事訴訟法第15
    9條之1至第159條之4之規定，而經當事人於審判程序同意作
    為證據，法院審酌該言詞陳述或書面陳述作成時之情況，認
    為適當者，亦得為證據；當事人、代理人或辯護人於法院調
    查證據時，知有同法第159條第1項不得為證據之情形，而未
    於言詞辯論終結前聲明異議者，視為有前項之同意，刑事訴
    訟法第159條之5亦有明文。查本判決下列所引各項供述證據
    ，檢察官、被告3 人均同意作為證據（見本院卷第37頁），
    本院審酌各該證據作成時之情況，並無不當之情形，認以之
    作為證據應屬適當，依刑事訴訟法第159條之5第2 項規定，
    均具有證據能力。至其餘憑以認定被告犯罪事實之本判決下
    列所引各項非供述證據，查無違反法定程序取得之情，依同
    法第158條之4規定反面解釋，均俱有證據能力，合先敘明。
貳、有罪部分：
一、訊據被告康俊男固坦承於上揭時、地委請會計謝黃君至刻印
    店請刻印商刻印上開印章並蓋用於變更登記申請書與切結書
    之情，惟辯稱：上開刻印及製作印鑑變更申請表、切結書等
    文件之行為，係因伊以為公司大小章遺失，經詢問告訴人許
    富崧後得知印章遺失，徵得告訴人同意後才刻印章，且告訴
    人亦曾以信東信東加油站公司名義發通知書給信東加油站之
    站長及各幹部，通知復業云云。經查：
  (一)信東加油站公司於97年2月18 日之某時，由被告康俊男委由
    不知情之信東加油站公司會計人員謝黃君向不知情刻印店人
    員刻製「信東加油站股份有限公司」、「許利彥」之印章後
    ，於97年2月18 日，在信東加油站內，填製內載有「茲因本
    公司，公司登記用公司及負責人印鑑遺失申請變更。檢具切
    結書，申請鑒核賜變更登記」及「遺失本公司，公司登記用
    公司及負責人印鑑作廢，如有虛偽情事，願負法律責任。」
    等內容之變更登記申請書及切結書，再自行持上開「許利彥
    」、「信東加油站股份有限公司」之印章，蓋用在前開變更
    登記申請書之申請人及董事長欄位上，及切結書之立切結書
    人及董事長欄位各一次等情，業據被告康俊男於本院審理時
    坦承不諱，核與證人即告訴人證述情節相符，復為被告所是
    認，亦有上開經濟部中部辦公室信東加油站公司登記卷宗暨
    檢附之變更登記申請書、切結書可按，應屬無訛。
  (二)被告康俊男於偵查中固供述：信東加油站自87年開業以來，
    營運均為伊在管理，公司大小章均由伊管理，印章由會計保
    管，告訴人許利彥一直在美國，96年間信東加油站倒掉一次
    ，後來96年底或97年初重新開業，股東仍是同一批人，因為
    忽然倒掉很亂，但印章不見了，所以要重新換印章，重新開
    業時，告訴人從開業至今都是董事長，96年開董事會，一致
    決議重新申請印章，不然無法營業，有董事會會議紀錄，該
    次董事會告訴人沒有參加，有合法召開，告訴人知道要重新
    開業，變更印章乙事我不知道告訴人是否知情等語（見98年
    度偵字第21375 號卷第36頁），惟被告康俊男嗣後並無未提
    出上開決議申請印章之董事會會議記錄，以證明曾就申請印
    鑑變更之事召開董事會乙節，且嗣後並於偵查中改稱：是我
    請公司會計去刻的，有經過告訴人同意，還有經過開會，開
    完會之後，我有打電話給告訴人說現在要復業但是沒有大小
    章，我說印章到底是誰拿走，告訴人說他也不知道，我就說
    要再重新申請印鑑章，他就說好等語（見上開偵查卷宗第54
    頁），被告康俊男非但無從就是否曾召開董事會決議重新申
    請印章一事，提出董事會會議記錄供參，且對於告訴人是否
    知悉、同意重新刻製公司大小章乙節，所述前後不一致，已
    難認其所述屬實。且被告於原審準備程序時，復改稱：在刻
    印本件公司大小章時，不知道原來公司大小章的去向，而且
    我有問告訴人，他說他也不知道，所以我就跟他講說我要再
    刻一個印章，他說好，有召開董事會決議申請印章，董事會
    有我、告訴人許利彥、康靖弘三人，我有跟告訴人、康靖弘
    講，有跟他們二人電話聯絡，沒有開董事會，也沒有會議紀
    錄等語（見原審審訴卷第45頁），被告康俊男就有無召開董
    事會、告訴人是否參與董事會及該董事會之會議紀錄究竟存
    否等，攸關其是否有權刻印公司大小章之關鍵，所述均前後
    反覆，其所辯已取得授權云云，誠屬不可信。
  (三)證人即告訴人於偵查中證稱：被告康俊男並未打電話給伊說
    要刻大小章，且伊在97年4月11 日發出存證信函說不得非法
    變更公司登記，伊在96年11月27日有授權許議濃處理信東加
    油站的事情等語（見98年度偵字第21375 號卷第54頁、第25
    頁），復於原審審理時具結證稱：96年間，被告康俊男在經
    營的時候，找了一些人來，但是我不同意，他們自己在經營
    ，印章在許議濃身上，被告康俊男也知情，當時公司已經倒
    閉，授權許議濃主要是因為法律如果有問題時，由許議濃來
    處理，並沒有說要讓許議濃來經營，公司大小章之前是由會
    計保管，放在公司，96年11月27日開董事會授權予許議濃時
    ，被告康俊男也有參加會議，並在董事會會議記錄上簽名，
    當天並做成公證書，許議濃即取得信東加油站公司之大小章
    ，伊在公證處交付大小章給許議濃時，被告康俊男也在場，
    97年2 月間，被告康俊男並未提過要變更印鑑章，之後被告
    康俊男刻印章、申請印鑑變更伊並不知情等語（見原審卷第
    34頁至第36頁），並有卷附存證信函、96年11月27日之董事
    會會議記書及同日之臺灣臺北地方法院所屬民間公證人邱瑞
    忠事務所授權書（見98年度偵字第21375 號卷第22頁至第25
    頁）可茲佐證，被告康俊男亦自承簽署96年11月27日之董事
    會會議記錄，並於偵查中提出該會議記錄及由其簽署授權之
    臺灣臺北地方法院所屬民間公證人邱瑞忠事務所授權書（見
    偵卷第46頁、第47頁），是被告康俊男顯已知悉告訴人曾授
    權予許議濃就信東加油站公司業務綜理、談判、協商之一切
    法律事宜，參以會議記錄上，尚有變更前之「許利彥」及「
    信東加油站股份有限公司」之印文，告訴人復證稱：公證書
    做成當日即將印章交付予許議濃等語，是被告康俊男、告訴
    人、許議濃於96年11月27日董事會會議記錄做成當日，即於
    該會議記錄蓋上變更前之「許利彥」及「信東加油站股份有
    限公司」之印文，並旋於同日前往公證人事務所做成授權書
    ，交付印章予許議濃，衡情並無不合之處，被告康俊男既一
    同前往公證人事務所簽署授權書，自應對於印章已交付許議
    濃之情知悉甚詳，被告康俊男辯稱公司大小章遺失等語，自
    難採信。
  (四)被告於本院準備程序時固出告訴人以信東加油站公司名義於
    96年12月14日之通知書（見本院卷第39頁），表示告訴人確
    實同意復業，惟該通知書通知內容略為：「經本公司董事會
    於96年12月14日議決，加油站各幹部正常上班，上班人員如
    有疑議，由站長統合書面報告或至聯絡人之電子信箱；又現
    階段本公司營運狀況日報表，主管應每日陳報至管理部聯絡
    人。管理部聯絡人：『許先生』」等語。依該通知書之內容
    可知告訴人以信東加油站公司名義發出通知，希望公司員工
    正常正班，惟現階段公司營運狀況日報表，主管應每日陳報
    至管理部聯絡人，而管理部聯絡人為「許先生」，似欲主導
    信東加油站公司之營運，難認告訴人有同意被告康俊男刻製
    「許利彥」、「信東加油站股份有限公司」之印章並經營信
    東加油站公司，故被告康俊男提出上開通知書，不足對其有
    利之認定。
  (五)另證人李進源於原審審理中具結證稱：我入股信東加油站公
    司，然並無任何職稱，亦未經變更為股東，因告訴人於96年
    12月協商後隔天就反悔，並傳了一封公文說不要讓我經營，
    但是我已經投入新臺幣（下同）200 萬元左右，告訴人又還
    不出來，一個多月後，因為被告康俊男覺得我已經把錢放進
    去了，不能這樣，所以跟告訴人說一定要經營，並因此至南
    港汽車旅館協商，之後由我進去經營等語（見原審卷第48頁
    至第52頁），被告康俊男於原審審理中亦曾稱：伊跟告訴人
    講說要再經營的時候，沒有印章，回去家裡吃飯的時候，有
    跟康智皓、康靖弘聊到因為許利彥不拿出來，推說不知道在
    哪裡，沒有印章不能經營，所以只好再刻一個印章等語（見
    原審卷第39頁背面），是已堪認即便告訴人曾答應重新營業
    ，證人李進源並因此出資200 萬元，惟告訴人於翌日旋即反
    悔，不願重新營業，亦不願拿出公司大小章，被告康俊男應
    係明知信東加油站之公司大小章並未遺失，仍在告訴人或許
    議濃之持有，始向康智皓、康靖弘抱怨告訴人「不拿出來，
    推說不知道在哪裡」之詞，被告康俊男嗣後雖改稱：協商後
    一個月以上告訴人才反悔，而告訴人反悔前即同意伊自行重
    刻大小章，且交代伊去變更董事長名義等語（見原審卷第62
    頁），然此顯為臨訟矯飾之詞，不足採信，是應可認定被告
    康俊男主觀上即明知其未經告訴人授權，而為經營信東加油
    站所需，未得告訴人之同意，逕行刻製「許利彥」及「信東
    加油站股份有限公司」之印章等情無訛。
  (六)又按刑法第210 條之偽造文書，以無製作權之人冒用他人名
    義而製作該文書為要件之一，行為人基於他人之授權委託，
    在授權範圍內即有權代表本人製作本人名義文書，而不成立
    該條之罪，惟若逾越授權範圍之行為，即不得以曾經授權而
    免責；又該條所謂足以生損害於公眾或他人，並不以文書內
    容所載之經濟價值為準，亦不以確有損害事實之發生為構成
    要件，故如於物之所有人之使用收益處分權有所侵害或有損
    害之虞者，仍不能不認為已成立本罪，縱或事後已填補損害
    ，亦無解於犯罪之成立，最高法院93年度台上字第2258號判
    決意旨可資參照。被告康俊男雖實際經營信東加油站，惟自
    96年11月27日後，告訴人即將印章自會計處取回，交予許議
    濃，告訴人亦未同意切結公司大小章遺失及辦理變更印鑑登
    記等情，已如前述，自難認被告康俊男有取得製作變更登記
    申請書及切結書或刻印「許利彥」、「信東加油站股份有限
    公司」印章之權限，被告康俊男未取得告訴人許利彥之授權
    ，而自行刻製印章並製作變更登記申請書及切結書，其所為
    顯已逾越告訴人之前授權經營信東加油站之範疇，自無從免
    除其偽造文書及偽造印文之罪責。綜上所述，被告康俊男罪
    證明確，自應依法論科。
二、核被告所為，係刑法第216條、第210條行使偽造私文書罪及
    同法第214 條使公務員登載不實罪。被告康俊男偽刻「許利
    彥」、「信東加油站股份有限公司」印章，並蓋用於信東加
    油站公司變更登記申請書及切結書上之偽造印文之行為為偽
    造私文書之階段行為；偽造私文書之低度行為為行使之高度
    行為所吸收，均不另論罪。被告利用不知情之已成年人謝黃
    君及成年刻印商偽刻「許利彥」、「信東加油站股份有限公
    司」之印章，為間接正犯。被告康俊男基於單一偽造文書之
    決意，而偽造變更登記申請書及切結書各乙紙，在時間及空
    間上均具有密切之關連性，無非係欲達同一虛偽變更公司印
    鑑登記之接續動作，均係本於單一犯意接續進行，應為接續
    犯而屬單純一罪，被告以一行使偽造私文書之方式向不知情
    之經濟部中部辦公室承辦公務員，為上開不實事項之申請，
    致該管公務員將上開不實事項登載完成，係以一行使行為同
    時成立使公務員登載不實及行使偽造私文書二罪，為想像競
    合犯，依刑法第55條之規定，從一重之行使偽造私文書罪處
    斷。被告康俊男行使上開私文書，使承辦之經濟部中部辦公
    室公務員將上開不實事項登載於其職務上所掌之公文書上，
    涉犯刑法第214 條使公務員登載不實部分，雖未據公訴人起
    訴，惟此部分與已起訴被告康俊男行使偽造私文書部分間，
    有裁判上一罪關係，為起訴效力所及，本院自應一併審究，
    併此敘明。
三、原審本於同上見解，適用刑法第216條、第210條、第214 條
    認被告犯行使偽造私文書罪及使公務員登載不實罪，並審酌
    被告康俊男本為信東加油站公司之經營者，明知未得告訴人
    之授權，仍便宜行事，不僅足生損害於告訴人本人及信東加
    油站公司之權益，亦有損主管機關對於公司登記管理之正確
    性，惟被告康俊男所為係為公司利益行之，及其犯罪動機、
    目的、手段、所生之危害及犯後否認犯罪等一切情狀，量處
    有期徒刑4 月，併諭知易科罰金之折算標準。另偽刻之「許
    利彥」、「信東加油站股份有限公司」印章各1枚，及97年2
    月18日信東加油站變更登記申請書、97年1月18 日切結書及
    其上之「許利彥」、「信東加油站股份有限公司」印文，依
    刑法第219 條規定，不問屬於被告與否，均予宣告沒收。並
    敘明被告偽造之97年2月18日信東加油站變更登記申請書、9
    7年1月18 日切結書，因被告已持向經濟部中部辦公室行使，
    並非被告所有之物，不宣告沒收等情，其認事用法尚無不合
    ，量刑亦稱妥適。被告上訴意旨略以：告訴人固曾拒絕復業
    ，但嗣後同意復業，並委託李進源經管理，故自同意復業起
    ，本應將公司大小章交付與實際負責經營之人，以利公司營
    運，告訴人未交付印章，致使公司無法管連，被告康俊男基
    於實際負責人之身份，本於概括授權，並對債權人有所交代
    ，自得刻製印章；又告訴人指派非董事之許議濃為代理人，
    但許議濃非公司董事，核與公司法第208 條規定不合等語。
    係空言否認，就原審依職權為證據取捨及心證形成之事項，
    反覆爭執，均無可採，復未就其主張另提出積極證據以實其
    說，其上訴為無理由，應予駁回。
參、無罪部分
一、公訴意旨略以：被告康智皓、康靖弘分別為信東加油站公司
    之股東，渠等明知信東加油站公司於民國96年11月27日決議
    授權許議濃綜理公司業務，竟未經公司董事長許利彥、受託
    經理人許議濃之同意，共同基於偽造文書而持以行使之犯意
    聯絡，於97年2 月18日前某不詳時、地，先製作信東加油站
    公司變更登記申請書及切結書各1 份，表明因該公司及負責
    人之印鑑遺失，申請准予變更印鑑，並以於不詳時、地偽刻
    之許利彥、信東加油站公司印章分別蓋用在申請書之申請人
    及董事長欄位，及切結書之立切結書人及董事長欄位各1 次
    ；復於97年2 月18日，向經濟部中部辦公室申請變更登記而
    行使偽造之私文書，足以生損害於許利彥、信東加油站公司
    及經濟部中部辦公室對公司登記管理之正確性。因認被告康
    智皓、康靖弘涉犯刑法第216 條行使第210 條偽造文書罪嫌
    。
二、按犯罪事實應依證據認定之，無證據不得認定犯罪事實，不
    能證明被告犯罪者，應諭知無罪之判決，刑事訴訟法第154
    條第2項、第301條第1 項分別定有明文。又犯罪事實之認定
    ，應憑證據，如未能發現相當證據，或證據不足以證明，自
    不能以推測或擬制之方法，作為裁判基礎，最高法院40年台
    上字第86號判例著有明文；且認定犯罪事實所憑之證據，雖
    不以直接證據為限，間接證據亦包括在內，然而無論直接證
    據或間接證據，其為訴訟上之證明，須於通常一般之人均不
    致有所懷疑，而得確信其為真實之程度者，始得據為有罪之
    認定，倘其證明尚未達到此一程度，而有合理之懷疑存在而
    無從使事實審法院得有罪之確信時，即應由法院為諭知被告
    無罪之判決，最高法院76年台上字第4986號判例亦著有明文
    。
三、訊據被告康智皓辯稱：我無權干涉，如何默許被告康俊男刻
    製印章等語；被告康靖弘辯稱：我沒有參與加油站的經營，
    是我爸爸有講但是我也沒有很在意這件事，我不太知道我爸
    爸和告訴人之間的協議，因為我沒有參與，因為我不知道許
    利彥是否有同意要不要刻章。我只知道我爸爸有講過這件事
    情，但我沒有表示任何意見等語（見本院卷第36頁反面）。
    經查：
  (一)訊之證人李進源就借貸200 萬元予信東加油站及嗣後參與經
    營之情節，均證述係由被告康俊男主導等情，業如前述，核
    與被告康智皓、康靖弘上開所辯大致相符，告訴人及告訴代
    理人許議濃於偵查中僅空泛指摘被告康智皓、康靖弘與被告
    康俊男間為共犯，但對於渠等三人間有如何之犯意聯絡及行
    為分擔等節，並未再陳明。告訴人並於原審理時具結證稱：
    很少看到被告康智皓、康靖弘參與公司事務，渠等亦未至公
    證人事務所製作公證書，且未親眼目睹伊交付公司大小章予
    許議濃等語（見原審卷第38頁背面），是綜觀上情，並審酌
    檢察官據以提起公訴與本院調查之相關物證資料，均無法積
    極證明被告康智皓、康靖弘知悉被告康俊男有偽造文書辦理
    變更登記等節並有與被告康俊男有共犯之犯意聯絡及行為分
    擔，實難憑此為不利被告康智皓、康靖弘之認定。雖證人即
    被告康俊男於原審審理時證稱：伊回去家裡吃飯的時候，有
    跟康智皓、康靖弘聊到因為告訴人不拿出來，推說不知道在
    哪裡，沒有印章不能經營，所以只好再刻一個印章等語（見
    原審卷第39頁背面），被告康智皓、康靖弘知悉被告康俊男
    欲重刻公司之大小章之情，惟此僅限於單純知悉，尚難認渠
    等與被告康俊男有何偽造文書之主觀犯意聯絡，且渠等因未
    參與信東加油站公司之業務，更遑論與被告康俊男就上開犯
    行間有何行為分擔，自難逕以被告康智皓、康靖弘為被告康
    俊男之子，遽為不利被告康智皓、康靖弘之認定。
  (二)公訴人所提出之證據並無法證明被告康智皓、康靖弘與被告
    康俊男間有何犯意聯絡及行為分擔。此外，復查無其他積極
    證據足資證明被告康智皓、康靖弘確有公訴人所指之上開犯
    行。
四、檢察官上訴意旨略以：被告康智皓、康靖弘既為信東加油站
    公司之股東，又自同案被告即其父康俊男處，知悉乃父欲重
    刻上揭公司大小章，有偽造文書辦理變更登記之意圖，並默
    許被告康俊男從事其犯行，以顯具有主觀犯意之聯絡與行為
    之分擔，已具備與被告康俊男間共犯之結構，原判決認事用
    法尚嫌未洽等語。惟公訴人所提出之證據並無法證明被告康
    智皓、康靖弘與被告康俊男間有何犯意聯絡及行為分擔合等
    情，業經原審於理由欄內詳予敘明各證據取捨之理由，並無
    違反論理法則及經驗法則，而對被告康智皓、康靖弘為無罪
    之諭知，核無不當，應予維持。檢察官上訴意旨，仍係原審
    依職權為證據取捨及心證形成之事項，反覆爭執，均無可採
    ，復未就其主張另提出積極證據以實其說，其上訴為無理由
    ，應予駁回。
據上論斷，應依刑事訴訟法第368條，判決如主文。
本案經檢察官蔡秋明到庭執行職務。
中    華    民    國   100    年    8     月    18    日
                  刑事第十九庭  審判長法  官  鄧振球
                                      法  官  張江澤
                                      法  官  潘翠雪
以上正本證明與原本無異。
如不服本判決，應於收受送達後10日內向本院提出上訴書狀，其
未敘述上訴之理由者並得於提起上訴後10日內向本院補提理由書
（均須按他造當事人之人數附繕本）「切勿逕送上級法院」。
                                      書記官  朱家賢
中    華    民    國   100    年    8     月    18    日
附錄：本案論罪科刑法條全文
中華民國刑法第210條（偽造變造私文書罪）
偽造、變造私文書，足以生損害於公眾或他人者，處 5 年以下
有期徒刑。
中華民國刑法第214條（使公務員登載不實罪）
明知為不實之事項，而使公務員登載於職務上所掌之公文書，足
以生損害於公眾或他人者，處 3 年以下有期徒刑、拘役或 5 百
元以下罰金。
中華民國刑法第216條（行使偽造變造或登載不實之文書罪）
行使第 210 條至第 215 條之文書者，依偽造、變造文書或登載
不實事項或使登載不實事項之規定處斷。